【裁判字號】    98,交聲,1743
【裁判日期】    981231
【裁判案由】    交管條例聲異
【裁判全文】
臺灣板橋地方法院交通事件裁定        98年度交聲字第1743號
原處分機關  交通部公路總局臺北區監理所
異  議  人
即受處分人  甲○○
上列異議人即受處分人因違反道路交通管理處罰條例案件，不服
交通部公路總局臺北區監理所民國98年6 月22日所為處分（原處
分案號：北監營裁字第裁40-C00000000號），聲明異議，本院裁
定如下：
    主  文
原處分撤銷。
甲○○汽車駕駛人，行經有燈光號誌管制之交岔路口闖紅燈，處
罰鍰新臺幣貳仟柒佰元，並記違規點數點。
    理  由
一、原處分意旨略以：異議人即受處分人甲○○於民國98年1 月
    4 日15時20分許，駕駛車牌號碼038-EZ號營業小客車，行經
    臺北縣永和市○○路與秀朗路路口時，因「駕車行經有燈光
    號誌管制之交岔路口闖紅燈」（成功路往秀朗路方向）之違
    規，經臺北縣政府警察局永和分局交通分隊警員當場攔停製
    單舉發。嗣原處分機關於98年6 月22日以北監營裁字第裁40
    -C00000000號裁決書，依道路交通管理處罰條例第53條第1
    項及違反道路交通管理事件統一裁罰基準表之規定，因異議
    人逾應到案期限60日以上，逕行裁決處罰其罰鍰新臺幣（下
    同）5,400 元，並依第63條第1 項（原處分書漏載第3 款）
    記違規點數3 點云云。
二、異議意旨略以：伊當時駕車欲由成功路左轉秀朗路，但對向
    車道車流多而無法左轉。俟燈號轉為紅燈，對向車道之車輛
    停止行進後，因伊所駕之車已於車道中間而左轉，竟遭警員
    誤判闖紅燈。又伊未收受違規罰單即離去，茲因5 月底收到
    驗車通知單方知罰鍰業已加倍，故有所不服，爰以此聲明異
    議，請求撤銷原處分云云。
三、按汽車駕駛人，行經有燈光號誌管制之交岔路口闖紅燈者，
    處1,800 元以上5,400 元以下罰鍰，道路交通管理處罰條例
    第53條第1 項定有明文。次依同條例第63條第1 項第3 款之
    規定，汽車駕駛人有第53條第1 項之情形者，除依原條款處
    罰鍰外，並記違規點數3 點。又按當場舉發者，應填記駕駛
    人或行為人姓名、性別、出生年月日、地址、身分證統一編
    號及車主姓名、地址、車牌號碼、車輛種類。被查獲之駕駛
    人或行為人為受處分人時，應於填記通知單後將通知聯交付
    該駕駛人或行為人簽名或蓋章收受之；拒絕簽章者，仍應將
    通知聯交付該駕駛人或行為人收受，並記明其事由及交付之
    時間；拒絕收受者，應告知其應到案時間及處所，並記明事
    由與告知事項，視為已收受，違反道路交通管理事件統一裁
    罰基準及處理細則第11條第1 項第1 款規定甚明。
四、經查：
  (一)本件異議人甲○○駕駛車牌號碼038-EZ號營業小客車，於98
    年1 月4 日15時20分許，行經臺北縣永和市○○路與秀朗路
    路口時，因「汽車駕駛人行經有燈光號誌管制之交岔路口闖
    紅燈」（成功路往秀朗路方向）之交通違規，經臺北縣政府
    警察局永和分局交通分隊警員當場攔停製單舉發。嗣經原處
    分機關即交通部公路總局臺北區監理所，因異議人逾應到案
    期限60日以上，而依道路交通管理處罰條例第53條第1 項及
    違反道路交通管理事件統一裁罰基準表之規定，逕行裁決處
    罰異議人5,400 元罰鍰，並依同條例第63條第1 項（原處分
    書漏載第3 款）之規定，記違規點數3 點等情，有臺北縣政
    府警察局98年2 月28日北縣警交大字第C00000000 號舉發違
    反道路交通管理事件通知單、交通部公路總局臺北區監理所
    98年6 月22日北監營裁字裁40-C00000000號各1 紙附卷可稽
    （見本院卷第6 、8 頁），此部分事實應堪認定。
  (二)就上開違規事實，業據證人即本件攔停舉發之臺北縣政府警
    察局永和分局交通分隊警員董賢德於本院調查時具結證稱：
    「當時我站在秀朗路，如我先前提出的交通位置圖，我看到
    對向有一部計程車往我這邊直行過來，當時成功路是紅燈的
    燈號，違規人是從成功路直接轉入秀朗路，動作是連貫的，
    不是在路口中間等待左轉的時間而變換燈號，是紅燈才開過
    來的，當時車流量不大。當違規之計程車過來我就把他攔停
    下來，告知他闖紅燈，違規人停下出示證件，我就依據違規
    事項開單，開單後當事人不服取締，就拿著證件離去，違規
    人拒簽拒收…當時來不及告知到案地點，異議人就拿證件離
    去了。我看到號誌是已經紅燈一段時間，大概已經有5 、6
    秒，我是與得和派出所的廖宗賢2 人值勤，單子是我開的，
    當天天氣晴，路況、視線良好。」等語綦詳（見本院卷第19
    至21頁），並有標繪異議人行進動線之違規地點道路交通設
    施示意圖1 紙及舉發現場照片8 幀附卷可稽（見本院卷第22
    至27頁）。
  (三)按警員舉發交通違規，係道路交通管理處罰條例所規定之職
    權行使。闖紅燈等違規行為之取締，依其違規行為本質，本
    多係在瞬間發生，通常多委由當場執行取締違規公務員之認
    識與判斷，必須為立即之取締作為，此為達成維持交通秩序
    目的所必要，且此種立即性之舉發違規，因警員或有未能於
    發現之際及時攝影取證，事實上亦僅能仰賴舉發警員其目視
    違規整體情形而認定之。此係因執行職務之公務員，通常多
    具有一定之考選資格與專業訓練，且其執法之對象係不特定
    大眾，故其立場經立法機關推定，應具有客觀、中立與公正
    之特質，而無故意偏頗之虞，是此種逕由公務員所為之事實
    認定，除非有其他積極證據，足資認定公務員於執行職務時
    ，有故意或過失侵害人民權利之情形，或處分本身有重大明
    顯之瑕疵而應予撤銷者外，否則本於行政目的達成之必要與
    公權力之尊重、公信力之維持，司法機關宜予尊重。復衡以
    交通警員製單舉發違反道路交通管理處罰條例所列之違規事
    實，本質上為行政處分，係公務員基於職務上權力，依法就
    特定之具體事件所為具有公法上效果之單方行政行為，基於
    公務員為公法上行為具有公信力之原則，該行政處分當可被
    推定為真正，其據以依法處分之事實認定亦為正確無誤，本
    此公信原則，乃立法者賦予行政機關制定違反道路交通事件
    統一裁罰標準及處理細則，使值勤警員得當機處分以維護交
    通秩序、安全之行政目的；反之，若謂公務員一切行政行為
    均需預留證據以證其實，則國家行政勢必窒礙難行，據此，
    刑事訴訟法就犯罪證據有關之規定中，與行政秩序罰之交通
    違規裁罰本旨不合之部分，自不在準用之列。而異議人亦無
    證據證明該舉發警員有何捏造事實之情事，職是本件雖無照
    片或監視錄影等證據資料另為佐證，但案發當時之現場值勤
    警員亦不失為可資證明之證人身分，況參諸道路交通管理處
    罰條例之規定可知，當場舉發無須有科學儀器取得之證據資
    料佐證為必要，而舉發當時車流量非多，天氣、視線均屬良
    好，證人當不致就異議人之違規事實發生誤認。再衡諸該警
    員係依法執行公務，其與異議人並不認識，亦無任何嫌隙可
    言，該警員當不至甘冒涉犯偽證罪之風險，蓄意構陷異議人
    有此交通違規，並參酌警員執行公務時，本身即受有行政懲
    處責任之監督，且其到庭具結作證，更係以刑事責任擔保其
    證言之真實性，況綜觀諸證人所言，就該路段燈號情形、設
    置位置、異議人行駛路徑及闖紅燈過程等情節均詳述明確，
    復輔以原舉發機關98年7 月21日北縣警永交字第0980023226
    號函函覆之違規地點道路交通設施示意圖及舉發現場照片以
    為說明，核無任何悖於常理之誤。另參以原舉發機關前揭函
    附之舉發經過錄音光碟，內容略為：異議人於遭攔停之時並
    未否認有違規情事，惟因要求警員改以其他罰鍰額較低之違
    規事由製單遭拒，便憤而拒簽拒收，並取走證件後隨即離去
    等情，有舉發過程光碟內容摘要附卷可參（見本院卷第33、
    34頁），並核與證人即舉發警員之證述相符。從而，依其證
    述內容，已堪認定異議人確有上開違規事實無訛，異議人仍
    以本件係遭警員誤判置辯，企圖否認違規，無非屬事後卸責
    之舉，自不足採。
  (四)另按違反道路交通管理事件舉發通知單係用以通知駕駛人所
    受舉發之交通違規事由，並令受舉發之駕駛人得以知悉「應
    到案日期」及「應到案處所」，即完成舉發程序，與該受舉
    發人是否承認所受舉發之違規事實無涉，更不因受舉發人嗣
    後拒簽拒收舉發通知單而有異。倘經舉發違規後，受舉發人
    就違規事實之存否有所爭執，尚得依法定程序提起後續救濟
    ，要非受舉發人當下自認無違規情事，即得恣意拒絕簽收舉
    發通知單圖求卸責，此觀前揭違反道路交通管理事件統一裁
    罰基準及處理細則第11條第1 項第1 款所定之擬制送達效果
    自明，否則不啻鼓勵違規駕駛人若有不服警員取締，均可心
    存僥倖，以拒絕簽收、拒絕受告知之投機方式脫免罰責，規
    避警員之合法舉發，則道路交通之秩序將無從建立，道路交
    通之安全更無以維持。再按違反道路交通管理處罰條例行為
    之處罰，處罰機關於裁決前，應給予違規行為人陳述之機會
    ；而處罰機關對於行為人到案陳述不服舉發者，應使用違反
    道路交通管理事件裁決書裁決之，違反道路交通管理事件統
    一裁罰基準及處理細則第40條、第41條第4 項分別定有明文
    。違反道路交通管理事件統一裁罰基準及處理細則第2 條第
    2 項之違反道路交通管理事件統一裁罰基準表，係以受處分
    人接到舉發違規通知書後，是否「逾越到案日期繳納罰鍰或
    到案聽候裁決」，作為裁決罰鍰數額高低之準據，若應到案
    處所、日期如舉發當場未告知違規人時，違規人確屬無從知
    悉處罰內容並依限期到案。遇有拒簽情形時，應告知其應到
    案日期、處所、繳納期限等事項，並於通知單「移送聯」記
    明上述事由已告知情形，以保障違規人權益，並利裁罰人員
    參考（內政部警政署87年6 月11日87警署交字第48985 號函
    、臺灣高等法院96年度交抗字第762 號、98年度交抗字第
    1296號裁定意旨參照）。準此，倘應告知事項有其一漏未告
    知，或有因故未能及時告知之情形，原舉發單位或原處分機
    關仍須就舉發通知書或處分書重為送達，俾利行為人知悉後
    得遵期到案繳交罰鍰，或對其違規之行為有陳述意見之機會
    ，否則對其程序保障自有未週之處，因逾越應到案日期所致
    加重裁罰之不利益，不宜遽令受處分人承擔。
  (五)本件原處分機關以異議人有違反道路交通管理處罰條例第53
    條第1 項之行為，依同條例第63條第1 項（原處分書漏載第
    3 款）及違反道路交通管理事件統一裁罰基準及處理細則所
    訂之違反道路交通管理事件統一裁罰基準表等規定，裁處異
    議人罰鍰5,400 元，並記違規點數3 點，固非無見。惟查本
    件舉發警員製單舉發後，即將舉發通知單連同證件交由異議
    人簽收舉發通知單，但異議人拒絕簽收舉發通知單，僅取走
    其證件後隨即離去，致警員未能及時告知異議人「應到案處
    所」等情，復據證人乙○○○○證述明確，並為異議人所不
    爭執。是揆諸前揭說明，此際就異議人所受舉發之違規事實
    固不因拒絕簽收而卸責，惟原舉發單位或原處分機關仍須就
    該舉發通知書或處分書重新踐行送達程序，不能遽認該為異
    議人拒絕簽收之舉發通知單已發生法定擬制送達之效果。復
    綜觀卷內證據資料，嗣後本件舉發通知單確未重行合法送達
    予異議人，則異議人顯然無從依據該舉發通知單上之「應到
    案處所」遵期到案繳交罰款，或在上開到案日期前對其經舉
    發之違規行為有陳述意見之機會，原處分機關就此未予詳察
    ，竟以異議人逾應到案期限60日以上，逕行裁決處罰其最高
    罰鍰5,400 元，顯有未洽，異議人此部分之主張尚非無理由
    。
五、綜上，異議人於上揭時、地，有「駕車行經有燈光號誌管制
    之交岔路口闖紅燈」之違規行為堪以認定，異議人此部分之
    異議為無理由，應予駁回，惟原處分既有上開不當，自應由
    本院撤銷原處分，並依道路交通管理處罰條例第53條第1 項
    、第63條第1 項第3 款及違反道路交通管理事件統一裁罰基
    準表規定，裁處異議人罰鍰2,700 元，並記違規點數3 點，
    以資適法。
據上論斷，應依道路交通案件處理法第20條，道路交通管理處罰
條例第87條第2 項、第53條第1 項、第63條第1 項第3 款，裁定
如主文。
中    華    民    國    98    年    12    月    31    日
                    交通法庭  法  官  陳海寧
以上正本證明與原本無異。
如不服本裁定，應於裁定送達後5 日內敘明抗告理由，向本院提
出抗告狀。
                              書記官  潘佳欣
中    華    民    國    98    年    12    月    31    日

司法院資訊處製作；財團法人民間司法改革基金會備份。
